---
title: "Construccion de un índice de resliencia para América Latina"
abstract: |
  Esta pagina resume el procedimiento y las variables utilizadas para la construción del índice de reslicencia para América Latina siguiendo las referencias de [Briguglio. L, Cordina. G, Farrugia. N, Vella. S.(2008)](https://www.researchgate.net/profile/Lino_Briguglio/publication/46527233_Economic_Vulnerability_and_Resilience_Concepts_and_Measurements/links/0deec526adc947c677000000/Economic-Vulnerability-and-Resilience-Concepts-and-Measurements.pdf).
output: 
  html_document:
    toc: yes
    toc_depth: 5
    toc_float:
      smooth_scroll: no
      collapse: no
    number_sections: yes
---

```{r Librerias, message=FALSE, warning=FALSE ,echo=FALSE}
rm(list = ls())
options(digits = 2,scipen = 4)
library(readxl)
library(readr)
library(tidyverse)
library(readr)
library(data.table)
library(dygraphs)
library(DT)
long <-  function(x){x %>%  
    melt(id.vars = c("Countries")) %>% 
    rename("Year" = `variable`,x=`value`) %>% 
    data.table(key = c("Countries","Year"))
}

std <- function(x){
  rg <-  range(x,na.rm = TRUE)
  (x-rg[1])/(rg[2]-rg[1])
}



```
# Conceptos iniciales
El índice de resilencia propuesto por  Briguglio. L, Cordina. G, Farrugia. N, Vella. S.(2008) esta formado por el promedio simple de cuatro componentes:

  1. Estabilidad Macroeconomica
  2. Eficiiencia Microeconomica
  3. Buen Gobierno
  4. Desarrollo Social

Para todos los componentes es necesario aplicar la siguiente fórmula de estandarización.
$$
  \mathrm{XE_{i,j}}=\frac{X_{ij}-MinX_{ij}}{MaxX_{ij}-MinX_{ij}}\
$$
Los valores estandarizados toman un rango entre 0-1.

```{r lista de paises ,echo=FALSE}

pais <- read_excel("Paises.xlsx", range = "L1:L22")
pais <- rename(pais,Countries='America Latina')
ver_pais <- function(x){
  write_csv( as.data.frame(table(x$`Countries`)),"x.csv")
  }

```


# Descripcion de los componentes

##  Estabilidad Macroeconomica 
Compuesto por tres subcomponentes,$\frac{DeficitFiscal}{PIB}$, $\sum(Desempleo,Inflacion)$,$\frac{Deuda Externa}{PIB}$

### Fiscal Deficit 
Se toma Como deficit fiscal al saldo ajustado en función del ciclo, saldo fiscal ajustado por los efectos del ciclo económico. Por lo tanto se mide en porcentajes del PIB potencial.
Los datos fueron obtenidos de la página del FMI.

```{r Obtencion de datos y visualizacion,message=FALSE, warning=FALSE,echo=FALSE}
df <- read_csv("weo.csv")
df <- df %>% 
  filter(`WEO Subject Code`=="GGSB_NPGDP",Country %in% pais$Countries) %>% 
  select(Country,starts_with("20")) %>% 
  mutate_at(.vars = 2:26,.funs = as.double) %>% 
  rename("Countries"=Country) 

DT::datatable(df)
```

```{r Formato long y estandarizacion df,echo=FALSE,warning=FALSE}
df <- long(df)
df <- rename(df,df=x)
```

### Unemployment rate, Inflation, 
Los datos fueron obtenidos de WDI del Banco Mundial.

```{r Obtencion de datos y visualizacion Unem & Inf, message=FALSE,warning=FALSE,echo=FALSE}
bm <- read_csv("wdi.csv")

bm <- bm %>% 
    mutate_at(.vars = 5:24,.funs = as.numeric)%>% 
  filter(`Series Code` %in% c("NY.GDP.DEFL.KD.ZG.AD","SL.UEM.TOTL.ZS","DT.DOD.DECT.GN.ZS")) %>% 
  rename("Countries"=`Country Name`, "Series" = `Series Code`) %>% 
  select(Countries,Series,starts_with("20")) %>% 
  filter(Countries %in% pais$Countries)
  
inf <- bm %>% filter(Series=="NY.GDP.DEFL.KD.ZG.AD") %>% select(Countries,num_range("",2000:2020))
unemp <- bm %>% filter( Series=="SL.UEM.TOTL.ZS")%>% select(Countries,num_range("",2000:2020))
ed <-bm %>%  filter(Series=="DT.DOD.DECT.GN.ZS")%>% select(Countries,num_range("",2000:2020))
rm(list = "bm")
```

#### Tasa de inflacion enlazada.

La inflación medida por el deflactor del PIB calculado por el BM garantiza la comparabilidad de las series entre paises. Es una serie de tiempo consistente para contrarrestar las interrupciones en la serie a lo largo del tiempo debido a cambios en los años base, datos fuente y metodologías.

```{r Visualizacion inf,echo=FALSE}
DT::datatable(inf)
```

** Ojo con la inflación de Ecuador al 2000**

```{r Formato long y estandarizacion inf,echo=FALSE,warning=FALSE}
inf <- long(inf)
inf <- rename(inf,inf=x)
```
 
#### Tasa de desempleo.

La serie es parte de las estimaciones de la `OIT` y está armonizada para garantizar la comparabilidad entre países y a lo largo del tiempo.
 
```{r echo=FALSE}
DT::datatable(unemp)
```
```{r Formato long y estandarizacion unem,echo=FALSE,warning=FALSE}
unemp <- long(unemp)
unemp <- rename(unemp,unemp=x)
```

### External Debt.

Se toma  $\frac{DeudaExterna}{PNB}$ de los datos del Banco Mundial.
*No hay datos completos para ciertos paises*
```{r Visualizacion de ed, echo=FALSE}
DT::datatable(ed)
```
```{r Formato long y estandarizacion ext_debt,echo=FALSE,warning=FALSE}
ed <- long(ed)
ed <- rename(ed,ed=x)
```

## Eficiencia Microeconomica
Se toma el promedio de las subindicadores de `Regulacion del mercado de credito`,`trabajo` y `empresarial`.

```{r Obtencion de datos reg, message=FALSE,warning=FALSE,echo=FALSE}
reg <- read_csv("ile.csv")
reg$Year <- as.double(reg$Year)

reg <- reg %>% 
  select(Year,Countries,`Regulation`) %>% 
  filter(between(Year,2000,2019)) %>% 
  filter(Countries %in% pais$Countries)

reg$Countries <- as.factor(reg$Countries)
reg$Year <- as.factor(reg$Year)
reg <- data.table(reg,key = c("Countries","Year"))
```
```{r visualizacion reg,echo=FALSE,warning=FALSE,message=FALSE}
reg1 <- dcast(data = reg,Countries~ Year) #Poner en formato Wide
DT::datatable(reg1)
rm(list = "reg1")
```

## Buen Gobierno

Promedio de los siguientes subindicadores del indice de libertad económica mundial de **Fraser Institute** 

  1. `Independencia judicial`
  2. `Tribunales imparciales`
  3. `Protección de los derechos de propiedad`
  4. `Interferencia militar en el estado de derecho y la política`
  5. `Integridad del sistema jurídico`.
  
```{r Obtencion de datos bg, message=FALSE,warning=FALSE,echo=FALSE}
ile_data <- read_csv("ile.csv")
ile_data$Year <- as.double(ile_data$Year)

bg <- ile_data %>% 
  select(Year, Countries,`Judicial independence`,`Impartial courts`,`Protection of property rights`,`Military interference in rule of law and politics`,`Integrity of the legal system`) %>% 
  filter(between(Year,2000,2019),Countries %in% pais$Countries)
bg$idg <- rowMeans(bg[,3:7],na.rm = TRUE)

bg <- bg %>% 
  select(Year,Countries,idg)
bg$Year <- as.factor(bg$Year)
rm(lm="ile_data")
```

```{r Visualizacion de bg,echo=FALSE,warning=FALSE,message=FALSE}
bg1 <- dcast(data = bg,Countries~ Year)
DT::datatable(bg1)
rm(list = "bg1")
```

## Desarrollo Social

El componente de desarrollo social se calcula de la siguiente forma:
$$
\sum(Indice de Educacion,IndicedeSalud)
$$
Datos tomados de [PNUD](http://hdr.undp.org/en/data)

### Indice de Educacion

#### Adult Iteracy Rate
Datos no disponibles para algunos paises, como por ejemplo, Estado Unidos ,Cuba y demás.
*Muchos paises y años vacios, buscar alternativas*

```{r Obtencion de datos y visualizacion aa, message=FALSE,warning=FALSE,echo=FALSE}
aa <- read_csv("aa.csv")

aa <- aa %>%
  select(Country,num_range("",2000:2019)) %>% 
  rename(Countries=Country) %>% 
  filter(Countries %in% pais$Countries) %>% 
  mutate_at(.vars = 2:12,as.numeric)
DT::datatable(aa)
```

#### School Enrolment rates

*Ojo, no hay años continuos en los primeros años.*

```{r Obtencion de datos y visualizacion me, message=FALSE,warning=FALSE,echo=FALSE}
me <- read_csv("me.csv")
me <- me %>% 
    select(Country,starts_with("20")) %>% 
  rename(Countries=Country) %>% 
  filter(Countries %in% pais$Countries) %>% 
  mutate_at(.vars = 2:12,as.numeric)
me$`2013-2018` <- NULL
DT::datatable(me)
```
```{r Formato long y estandarizacion me,echo=FALSE,warning=FALSE}
me <- long(me)
me <- rename(me,me=x)
```

```{r Formato long y estandarizacion aa,echo=FALSE,warning=FALSE}
aa <- long(aa)
aa <- rename(aa,aa=x)
```

**Para evitar estos problemas faltantes de paises y años, se sugiere a manera personal,  el indice de educación como reemplazo de alfabetización de adultos y la tasa de matriculación escolar, El índice de educación es subcomponente del IDH, que recoge los `Años promedios de escolaridad y los años esperados de escolaridad`**

Metodologia en [ONU](http://hdr.undp.org/sites/default/files/hdr2019_technical_notes.pdf)
Estos son:
```{r obtencion y visualizacion de ie,echo=FALSE,message=FALSE,warning=FALSE}
ie <- read_csv("ie.csv")
ie <- ie %>% select(Country,num_range("",2000:2019)) %>% filter(Country %in% pais$Countries) %>% mutate_at(.vars = 2:20,as.numeric)
ie <- rename(ie,"Countries"=Country)
DT::datatable(ie)
ie <- long(ie)
ie <- rename(ie,ie=x)
```

### Indice de salud
Tomada por la variable de esperanza de vida al nacer. [IDH](http://hdr.undp.org/sites/default/files/hdr2019_technical_notes.pdf)

```{r Obtencion de datos y visualizacion ev, message=FALSE,warning=FALSE,echo=FALSE}
ev <- read_csv("ev.csv")
ev <- ev %>% 
  select(Country,starts_with("20")) %>% 
  rename(Countries=Country) %>% 
  filter(Countries %in% pais$Countries) %>% 
  mutate_at(.vars = 2:10,as.numeric)

DT::datatable(ev)
```
```{r Formato long y estandarizacion ev,echo=FALSE,warning=FALSE}
ev <- long(ev)
ev <- rename(ev,ev=x)
ev$ev <- as.numeric(ev$ev)
ev$ev <- (ev$ev-20)/(85-20)
```
****
# Resultados

```{r Estabilidad marcreconomica, echo=FALSE}
# Suma de Desempleo e inflacion
inf_unemp <- merge(x = inf,y = unemp) 
inf_unemp$des_inf <- rowSums(inf_unemp[,3:4],na.rm = TRUE)

# Estabilidad macro
est_macro <- merge(x = df,y = inf_unemp)
est_macro <- merge(est_macro,y = ed)
est_macro$est_macro <- rowMeans(est_macro[,c(3,6,7)],na.rm = TRUE)
est_macro <- select(est_macro,Countries,Year,est_macro)
#est_macro$est_macro <- std(est_macro$est_macro)
#ggplot(est_macro)+aes(x = Year,y = est_macro,group=Countries)+geom_line(aes(color=Countries))+geom_line(data = filter(est_macro,Countries=="Ecuador"))
```

```{r Indice de educacion, echo=FALSE}
edu<-merge(x = aa,y = me)
edu$edu <- rowSums(edu[,3:4],na.rm = TRUE)
```

```{r Indice de desarrollo,echo=FALSE,message=FALSE,warning=FALSE}
des <- merge(x = ie,y=ev)
des$des <- rowSums(des[,3:4],na.rm = TRUE)
#des$des <- std(des$des)
des <- select(des,Countries,Year,des)
```
Indice calculado omitiendo aquellos paises que no tienen los valores completos en todos los años, corregir los datos faltantes y demas problemas conceptuales.

```{r costruccion del indide de resiliencia,echo=FALSE,message=FALSE,warning=FALSE}
resilience <- merge(x = est_macro,y = reg)
resilience <- merge(x=resilience,y=bg)
resilience <- merge(x = resilience,y = des)
resilience <- mutate_at(.tbl = resilience,.vars = 3:6,.funs = std)
resilience$resilience <- rowMeans(resilience[,3:6],na.rm = TRUE)

library(plotly)
resilience %>% plot_ly(x = ~Year, y = ~resilience, type = 'scatter', mode = 'lines', color = ~Countries) %>% layout(title = "Indice de resilencia para América Latina",
         xaxis = list(title = "Años"),
         yaxis = list (title = "Índice de resilencia calculado"))
```


```{r,echo=FALSE}
DT::datatable(resilience) %>% formatRound(columns = c('est_macro','Regulation','idg','des','resilience'),digits=2)
```
